【裁判字號】    92,重上,72
【裁判日期】    920528
【裁判案由】    返還房屋
【裁判全文】
臺灣高等法院民事判決                              九十二年度重上字第七二號
    上  訴  人  丙○○○
    訴訟代理人  劉家榕
    上  訴  人  甲○○○
                乙○○
    右  一  人
    訴訟代理人  王朝陽律師
    被上訴人    台北市市場管理處
    法定代理人  方進貴
    訴訟代理人  王惠光律師
    複代理人    陳美如
          `
右當事人間返還房屋事件，上訴人對於中華民國九十一年十一月二十日台灣士林地方
法院九十一年度訴字第三九二號第一審判決提起上訴，本院判決如左：
    主    文
上訴駁回。
第二審訴訟費用由上訴人負擔。
    事實及理由
一、被上訴人起訴主張：
    (一)台北市○○區○○段四小段五八五地號土地（以下簡稱系爭土地）之所有權人
      為台北市，係公有士林市場基地，管理機關為被上訴人台北市市場管理處，現
      為上訴人等人占用，兩造間並無任何使用借貸、租賃或其他之法律關係存在，
      上訴人無權占用被上訴人管理之系爭土地，爰根據民法第七百六十七條之規定
      請求上訴人拆屋還地。
    (二)上訴人甲○○○稱系爭土地所有權移轉過程有問題，並無實據；至甲○○○稱
      其業已老邁，系爭建物拆除將影響生活，與本件訴訟之法律爭執無關係。被上
      訴人多次請求上訴人丙○○○搬遷，丙○○○不願意搬遷，且要求補償及配售
      攤位，被上訴人鑑於士林市場當時沒有改建拆遷之急迫性，且丙○○○又透過
      民意代表等多重管道陳情，因此未立即提出訴訟，並非不行使權利，當初係體
      恤民意，現反讓上訴人等覺得放任，公務人員難為之處，由此可見。關於乙○
      ○部分，雖據所謂之台北市士林區天聖宮（以下簡稱天聖宮）管理委員會之主
      任委員林茂榮等人到庭作證，但天聖宮管理委員會並無任何登記，且本案訴訟
      自去年纏訟至今年，均未聞有所謂天聖宮管理委員會之事，今忽然有該組織，
      實令人懷疑，而其又提不出所有權之資料，徒托空言，並不足採。
    (三)答辯聲明：上訴駁回。
二、上訴人則以下情置辯：
    (一)上訴人丙○○○：
      1.原判決所命拆除之建物係上訴人花錢購買，有合法水電及門牌
        年已七十旬，無謀生能力，如命上訴人搬家無異判決上訴人絕路。依「台北
        市建築管理自治條例」第三十五條，上訴人之房屋在四十四年及四十九年即
        有用電證明，乃都市計劃發布實施前建造完成，可申請認定為合法建築物（
        上訴人正在申請中），並非違章建築，可不必繳納無權占有之使用補償金，
        若被上訴人無法讓上訴人承租或購買系爭土地，須比照「台北市舉辦公共工
        程對合法建築及農作改良物拆遷補償暨違章建築處理辦法」給予拆遷補償金
        並採「先安置後拆遷」之作法。
      2.上訴聲明：(1)原判決不利於上訴人部分廢棄。(2)右廢棄部分，駁回被上訴人
        在第一審之訴及假執行之聲請。(3)願供擔保，請免為假執行。
    (二)上訴人甲○○○：
      1.系爭土地在七十三年十一月六日始登記所有權人為中華民國，七十七年十二
        月十四日有償撥用予台北市，但上訴人早於六十四年間即取得系爭建物之權
        利並
        業已老邁，無謀生能力，系爭建物如遭拆除，上訴人母女將流落街頭。
      2.上訴聲明：(1)原判決不利於上訴人部分廢棄。(2)右廢棄部分，駁回被上訴人
        在第一審之訴及假執行之聲請。(3)願供擔保，請免為假執行。
    (三)上訴人乙○○部分：
      1.系爭建物（天聖宮）係訴外人蔡來枝募款興建，上訴人為受聘之廟祝，無事
        實上之處分權，上訴人住在系爭建物之地下室，係便於處理廟務，並非因此
        而取得實際上之所有權或處分權。上訴人向台北市政府繳納補償金，乃因天
        聖宮尚未登記為財團法人無法以天聖宮名義繳納相當於租金之補償金，亦未
        為寺廟之登記。天聖宮本有一管理委員會存在，決定宮務後交由上訴人執行
        。
      2.上訴聲明：(1)原判決不利於上訴人部分廢棄。(2)右廢棄部分，駁回被上訴人
        在第一審之訴及假執行之聲請。
三、兩造不爭之事實：
    (一)被上訴人主張台北市○○區○○段四小段五八五地號土地為台北市所有，被上
      訴人為管理機關，有土地登記謄本為証（原審卷２第八三頁），堪信為真。
    (二)被上訴人主張上訴人丙○○○、甲○○○、乙○○分別佔用系爭土地如原判決
      附圖編號五、六、十所示之事實，業據提出照片為証，且為上訴人自認，復經
      原法院履勘現場製有勘驗筆錄並囑託臺北市士林地政事務所人員測量繪製有複
      丈成果圖附卷可証，亦信屬實在。
四、兩造爭點之論述：
    上訴人丙○○○、甲○○○主張其佔用系爭土地之建物並非違章建築，被上訴人
    應採先安置後拆遷之作法，不得逕為拆屋還地之請求；上訴人乙○○則抗辯其對
    所使用之建物無事實上之處分權，並以前情置辯。是兩造之爭點厥為被上訴人得
    否訴請上訴人拆屋還地。
    (一)按所有人對於無權占有或侵奪其所有物者，得請求返之。對於妨害其所有權者
      得請求除去之，民法第七百六十七條定有明文。又房屋之拆除為一種事實上之
      處分；未保存登記不動產之受讓人，法律上雖未取得所有權，但仍取得事實上
      之處分權，受讓人自有拆屋之權能（最高法院八十年度台上字第二五一六號判
      決參照）。本件上訴人現使用之建築物，非土地之構成部分，且繼續附著於系
      爭土地而達一定經濟上之目的，非惟不易移換其所在並有足以遮避風雨之效用
      ，應屬民法第六十六條第一項所稱之定著物，且上訴人之建築物均未辦理保存
      登記，為上訴人所自承。上訴人丙○○○、甲○○○二人主張其等之建物係自
      前手購得，揆諸前開判決要旨，丙○○○、甲○○○自有拆除其所有建物之權
      能，洵堪認定。
    (二)以所有之意思，二十年間和平繼續占有他人『未登記』之不動產，得請求登記
      為所有人，民法第七百六十九條定有明文。系爭土地經登記為台北市所有，有
      土地登記簿謄本為証，非「未經登記」之不動產，上訴人自不得主張時效完成
      取得所有權。次按已登記不動產所有人回復請求權，無民法第一百二十五條消
      滅時效規定之適用，亦經大法官會議釋字第一○七號解釋，於理由中敘述明確
      。則上訴人等佔用系爭土地縱有三、四十年之久，被上訴人未為返還之請求，
      亦無民法第一百二十五條消滅時效規定之適用，被上訴人提起本件訴訟自難謂
      為權利濫用。所謂「默示之意思表示」乃依表意人之舉動或其他情事足以間接
      推知其效果意思而言，單純之緘默，除法律另有規定效力，如民法第八十條第
      二項催告而不確答，視為拒絕承認外，不發生默示之效力。本件被上訴人單純
      未為請求返還之緘默，亦難認其即有同意上訴人等使用之默示。再按以所有之
      意思，二十年間和平繼續占有他人未登記之不動產，得請求登記為所有人；或
      以行使地上權之意思，二十年間和平繼續占有他人之土地者，得請求登記為地
      上權人，民法第七百六十九條、第七百七十二條準用第七百六十九條固定有明
      文。惟因時效而取得所有權、地上權登記請求權者，不過有此請求權而已，在
      未依法登記為所有權人、地上權人以前，仍不得據以主張權利或對抗土地所有
      人而認其並非無權占有。上訴人丙○○○、甲○○○提出
      簿謄本、台電北區營業處書函、自來水裝置紀錄等，用以証明其等業因時效取
      得所有權、地上權，依前揭說明，在其等未依法登記為所有權人、地上權人前
      ，尚不得據此主張有所有權或得對抗已登記為土地所有權人之被上訴人（管理
      機關）。又，土地與建物乃各別之不動產，取得建物所有權如未取得土地所有
      權，尚且無法對抗土地所有權人，遑論丙○○○、甲○○○二人之建物係未辦
      理保存登記之不動產，並未取得法律上之所有權，故系爭土地何時登記為台北
      市所有，均無礙於其二人無權占有系爭土地之事實。至於上訴人之建物是否為
      合法建築物，能否獲得拆遷補償費屬行政爭訟之範圍，非法院所得審究。而被
      上訴人並未於本件請求相當於租金之損害賠償（其主張將另行請求），上訴人
      抗辯其係合法建物無庸繳納損害金，本院不必加以審酌，附此敘明。
    (三)上訴人乙○○辯稱原判決附圖編號十所示之建物係訴外人蔡來枝募款蓋的，系
      爭建物乃「天聖宮」之財產，渠僅為「天聖宮」管理委員會聘用之廟祝，為管
      理廟務之便而借住，對系爭建物無事實上之處分權云云。惟查：
      (1)依上訴人提出之台北市道教會團體會員證書所示，乙○○為天聖宮之負責人
        乙○○以其個人而非「天聖宮」之名義繳納，有乙○○提出之台北市政府其
        他收入收據為証（原審卷２第一二五頁），足認乙○○為天聖宮之負責人。
        乙○○固然抗辯因天聖宮未登記為財團法人無法以天聖宮名義繳納補償金云
        云，然，苟如乙○○所辯，天聖宮有所謂之管理委員會存在，自應以管理委
        員會之主任委員名義繳納，絕非受聘為廟祝之乙○○。況乙○○如僅受管理
        委員會之聘僱執行天聖宮之宮務，對於管理委員會之成員名冊不可能不知，
        何以本事件自九十一年四月間繫屬於法院，乙○○遲至九十二年四月十一日
        始能提報委員之姓名、住址以供本院傳訊，且未提出管理委員會之書面資料
        以資佐證，其抗辯天聖宮有管理委員會之存在，自難採信。
      (2)證人洪調和證稱天聖宮之管理委員會有去道教學會登記，有三人去登記，乙
        ○○沒有去（參本院九十二年五月一日準備程序筆錄），乃依前揭證書所示
        ，登記之負責人竟為乙○○，與證人之證詞明顯不符，足認證人之證詞係迴
        護乙○○之詞，毫無可取。
      (3)乙○○於原審抗辯系爭天聖宮建物係蔡來枝（已過世）募款蓋的（原審卷２
        第一一九頁），而證人洪調和、林茂榮則於本院證稱係管理委員會募款請蔡
        來枝蓋的，蔡來枝僅為蓋屋之土木工，林茂榮捐的錢尚且係交予乙○○，足
        徵乙○○抗辯建物係蔡來枝募款蓋的，委無可採。
      (4)蔡來枝之子蔡朝學於本院證稱天聖宮改建之前乙○○就住在系爭建物所在地
        ，蔡來枝只是負責興建而已，天聖宮並非蔡家所有，蔡來枝也有出錢等語，
        是天聖宮並非蔡來枝募款興建，已堪認定。參以乙○○於原審陳稱「民國六
        十年天上聖母就住在那裡」（原審卷１第五八頁），而天聖宮係六十七年十
        一月二十一日申請加入道教學會，足認乙○○在天聖宮改建前之六十年間即
        佔用系爭土地，嗣後並以「天聖宮」名義募款擴建天聖宮，所謂之天聖宮管
        理委員會並不存在。乙○○自認居住在系爭建物之地下室，其又能自由使用
        系爭建物，則被上訴人主張上訴人乙○○為系爭建物有事實上處分權人，堪
        予採信。
    (四)綜上所述，上訴人等並無任何合法權源占有使用被上訴人管理之系爭土地，應
      可認定，被上訴人依據民法第七百六十七條之規定請求上訴人等人拆屋還地，
      於法洵屬有據，應予准許。
五、綜上所述，被上訴人主張為可採，上訴人所辯均無可取。從而，被上訴人本於所
    有權之法律關係，請求上訴人拆屋還地，為有理由，應予准許。是則原審判命上
    訴人拆屋還地，於法並無不合。上訴意旨指摘原判決不當，求予廢棄改判，為無
    理由，應予駁回。
六、本件事證已臻明確，兩造其餘攻擊防禦方法，經審酌後，或與本件無涉，或與判
    決結果不生影響，毋庸一一論列。
七、據上論結，本件上訴為無理由，依民事訴訟法第四百四十九條第一項、第七十八
    條，判決如主文。
中      華      民      國    九十二    年      五      月    二十八    日
                              民事第九庭
                                  審判長法  官  吳  謙  仁
                                        法  官  游  婷  麟
                                        法  官  蘇  瑞  華
右正本係照原本作成。
如不服本判決，應於收受送達後二十日內向本院提出上訴書狀，其未表明上訴理由者
，應於提出上訴後二十日內向本院補提理由書狀（均須按他造當事人之人數附繕本）
上訴時應提出委任律師或具有律師資格之人之委任狀；委任有律師資格者，另應附具
律師資格證書及釋明委任人與受任人有民事訴訟法第四百六十六條之一第一項但書或
第二項（詳附註）所定關係之釋明文書影本。
中      華      民      國    九十二    年      五      月      三十    日
                                        書記官  李  明  昇
附註：
民事訴訟法第四百六十六條之一（第一項、第二項）：
對於第二審判決上訴，上訴人應委任律師為訴訟代理人。但上訴人或其他法定代理人
具有律師資格者，不在此限。
上訴人之配偶、三親等內之血親、二親等內之姻親，或上訴人為法人、中央或地方機
關時，其所屬專任人員具有律師資格並經法院認為適當者，亦得為第三審訴訟代理人
。


司法院資訊處製作；財團法人民間司法改革基金會備份。
